臺灣新竹地方法院刑事判決　　　　　　　　　　　　　　　九十年度自字第二二號
　　自　訴　人　乙○○
　　被　　　告　甲○○
右列被告因誹謗案件，經自訴人提起自訴，本院判決如左：
    主  文
甲○○無罪。
    理  由
一、自訴意旨略以：被告甲○○於民國九十年四月三日下午三時四十五分許，在本院
    民事庭審理九十年度簡上字第三五號侵權行為損害賠償事件時，竟當庭陳稱「乙
    ○○在八十四年八月十日夥同大陸人在深圳搶奪捷特利機械建材（深圳）公司財
    物」云云之不實事項，已嚴重損傷自訴人之名譽，因認被告涉犯刑法第三百十條
    第一項之誹謗罪嫌等語。
二、按犯罪事實應依證據認定之，無證據不得推定其犯罪事實。又不能證明被告犯罪
    者，應諭知無罪之判決，刑事訴訟法第一百五十四條、第三百零一條第一項分別
定有明文。次按言論自由為人民之基本權利，憲法第十一條有明文保障，國家應
    給予最大限度之維護，俾其實現自我、溝通意見、追求真理及監督各種政治或社
    會活動之功能得以發揮，惟為兼顧對於個人名譽、隱私及公共利益之保護，法律
    尚非不得對言論自由依其傳播方式為合理之限制，刑法第三百十條第一項及第二
    項之誹謗罪，即係為保護個人法益而設，其乃防止妨礙他人自由權利所設之合理
    必要限制，亦符合憲法第二十三條規定之意旨，至刑法第三百十條第三項前段規
    定，對誹謗之事能證明其為真實者不罰，係針對言論內容與事實相符者之保障，
    並藉以限定刑罰權之範圍，非謂指摘或傳述誹謗事項之行為人，必須自行證明其
    言論內容確屬真實，始能免於刑責，倘行為人雖不能證明言論內容為真實，但依
    其所提證據資料，認為行為人有相當理由確信其為真實者，即不能以誹謗罪之刑
    責相繩，亦不得以此項規定而免除檢察官或自訴人於訴訟程序中，依法應負行為
    人故意毀損他人名譽之舉證責任，或法院發現其為真實之義務，就此而言，刑法
    第三百十條第三項與憲法保障言論自由之旨趣並無牴觸，司法院大法官著有釋字
    第五０九號解釋文可資參照。
三、自訴意旨認被告涉有刑法第三百十條第一項毀謗罪，無非係以本院九十年度簡上
    字第三五號侵權行為損害賠償事件九十年四月三日準備程序筆錄、捷特利機械建
    材（深圳）有限公司（下稱捷特利公司）股權轉讓協議書、臺灣新竹地方法院檢
    察署八十五年度偵字第一二七二號、八十五年度偵續字第一二０號、八十六年度
    偵字第一二六三號不起訴處分書、臺灣高等法院八十六年度上字第四六一一號詐
    欺案八十七年三月二十六日筆錄作為論據，訊據被告甲○○固坦承曾於本院民事
    庭審理九十年度簡上字第三五號侵權行為損害賠償事件時，當庭陳稱自訴人於八
    十四年八月十日夥同大陸人在深圳搶奪捷特利公司財物等情，惟辯稱其係在法庭
    上依照事實答辯，並無將足以毀損自訴人名義之事項散布於眾之意圖等語。
四、經查：
  （一）自訴人向本院提起八十九年度竹簡字第三五八號侵權行為損害賠償訴訟，請
        求被告應給付自訴人新台幣五十萬元，係因被告在其先前向本院對自訴人提
        起教唆偽證罪之刑事自訴案件中，指摘「乙○○明知訴外人曲春福證詞之虛
        假與否，竟故意教唆訴外人張哲融書立資料，捏造不實之事，誣指甲○○教
        唆偽證，業經檢察官對甲○○為不起訴處分確定，乙○○顯觸犯誣告及教唆
        偽證罪」等情，嚴重損害自訴人之名譽，從而依據侵權行為之法律關係請求
        被告賠償損害，經該案件一審法官審理後，以乙○○無法證明因甲○○對之
        提起誣告及教唆偽證之刑事自訴行為（本院八十八年度自字第二十二號偽證
        案），而受有何精神上之損害，乃據以駁回乙○○在該事件一審損害賠償之
        請求，惟因乙○○不服該一審判決而提起上訴，經本院以九十年度簡上字第
        三五八號事件予以審理等情，業據調取本院九十年度簡上字第三五八號民事
        訴訟事件卷宗查明無訛。
  （二）於前開自訴案件中，有關乙○○是否有教唆偽證，係起因於案外人張哲融曾
        夥同被告甲○○，向臺灣新竹地方法院檢察署檢察官對原告提起涉嫌搶奪罪
        之刑事告訴，指稱乙○○曾於八十四年八月十日夥同大陸人士至深圳被告擁
        有股權之捷特利公司共同搶奪該公司之存款等財物，而於該刑事偵查案件中
        （即台灣新竹地方法院檢察署檢察官八十五年度偵續字第一二０號、八十六
        年度偵字第一二六三號），張哲融先則提出刑事告訴，指稱乙○○確有於上
        開時地夥同他人搶奪前述公司之存款等財物，並提出大陸地區深圳市公安局
        紅荔派出所名義出具之報案證明，其中記載張哲融於八十四年八月十日至該
        派出所報案指稱捷特利公司被人強行奪去財物，惟嗣後張哲融則改稱乙○○
        並無涉嫌搶奪，並提出陳述書、聲明書，陳稱先前係受甲○○之唆使，才故
        意指稱乙○○涉嫌搶奪等情，有臺灣新竹地方法院檢察署八十五年度偵續字
        第一二０號、八十六年度偵字第一二六三號不起訴處分書附卷可參。
  （三）依上開之說明，可認乙○○究竟有無如甲○○所指，在八十四年八月十日夥
        同他人搶奪捷特利公司之財物，即涉及甲○○是否有以不實事項指控乙○○
        「誣告」、「教唆偽證」，致乙○○之名譽受損，而成立刑法上誹謗罪之侵
        權行為，亦即涉及乙○○於本院八十九年度竹簡字第三五八號、九十年度簡
        上字第三五號事件中起訴主張甲○○對之構成侵權行為，而據以請求甲○○
        負損害賠償責任之成立與否，因此自訴人乙○○是否曾搶奪捷特利公司之財
        物一事，與甲○○在前開民事事件是否應負損害賠償責任之間，顯有相當之
        關係，尚難認為被告甲○○係基於散布於眾之意圖，且有毀損他人名譽之故
  意，而在法庭為前開言論。
  （四）況且，張哲融曾與被告甲○○共同向臺灣新竹地方法院檢察署檢察官對自訴
        人提起涉嫌搶奪罪之刑事告訴，並據提出前述之大陸地區深圳市公安局紅荔
        派出所名義出具之報案證明，已如前述，雖嗣後張哲融翻異前詞，陳稱自訴
        人未犯有搶奪行為，係受到被告甲○○之唆使始為不利自訴人之告訴行為，
        嗣後自訴人並據此以被告甲○○涉嫌教唆張哲融偽證為由，對被告甲○○向
        地檢署提起偽證罪之告發，惟經檢察官偵查後，已對被告甲○○予以不起訴
        處分確定等情，有兩造間之相關案件一覽表在卷可憑。又就前述之大陸地區
        深圳市公安局紅荔派出所名義出具之報案證明書部分，自訴人雖主張係經過
        偽造而提出者，惟查，該派出所於一九九九年十二月二十一日經公證出具之
        證明，固記載：「我所于一九九五年八月十日、十一日未接報號『捷特公司
        報稱被搶奪財物乙案』的報案登記」，惟其後卻於二０００年五月十六日再
        度出具「茲有報案人張哲融于一九九五年八月十日來我所報稱，其公司捷特
        公司被人強行奪去價值四十萬元的財物。特此證明」，並經廣東省公證員協
會以二０００粵字第一一三號函覆海基會，表示「... 廣東省深圳市公證處
        一九九九年十二月二十二日出具的（９９）深證字第２７０６４號、２７０
        ６５號公證書所附證明內容及印章均屬實。２７０６４號公證書所附深圳市
        公安局紅荔派出所一九九九年十二月二十一日出具的『證明』因派出所承辦
        人員疏忽，未查到報案登記」之情，有被告甲○○提出之財團法人海峽交流
        基金會八十九年七月七日（八九）海惠（法）字第０五二六二號函文及所附
        之廣東省公證員協會查證回函、海基會證明、廣東省深圳市公證處公證書影
        本各一份在卷可憑。據此，姑不論上開大陸公證處出具之公證書內容，以及
        大陸深圳市公安局紅荔派出所出具之證明書內容是否確屬真實，然被告於本
        院九十年度簡上字第三五號民事侵權行為損害賠償事件審理時，就涉及其是
        否有誹謗自訴人名譽一事，本於張哲融先前曾對自訴人提起之前述刑事告訴
        行為，以及提出之前述大陸派出所出具之報案證明書及大陸公證處之公證書
        ，暨被告經告發偽證罪獲有不起訴處分確定等情，而就糾紛之起因，基於其
        主觀上之確信，再度提及自訴人涉有搶奪財物一事，尚屬為達自我辯護之目
        的，在訴訟進行中所為發表之言論，亦難認其屬惡意所為。
  （五）綜上各節所陳，本院認為被告為前揭言論時，有相當理由確認其為真實，主
        觀上屬善意個人意見之表達，被告並無以描述不實之事實而毀損他人名譽之
        故意及以毀損他人名譽之事散布於眾之意圖，自不得遽以刑法誹謗罪相繩。
        此外，復查無其他積極證據足認被告有自訴人所指犯行，揆諸首開說明，自
        應為無罪判決之諭知，以昭公允。
據上論斷，應依刑事訴訟法第三百四十三條、第三百零一條第一項，判決如主文。
中      華      民      國    九十一    年      五     月     二十九    日
                                      臺灣新竹地方法院刑事第二庭
                                          法  官  雷  雅  雯
右正本證明與原本無異。
如不服本判決，應於送達後十日內，向本院提出上訴狀。
                                          書記官  汪  淑  菁
中      華      民      國    九十一    年      五     月     二十九    日
